臺灣臺中地方法院刑事判決　　　　　　　96年度易字第1873號
公　訴　人　臺灣臺中地方法院檢察署
被　　　告　乙○○　更名前為.
　　　　　　　　　　77號
上列被告因詐欺案件，經檢察官提起公訴（95年度偵字第14318號）
，本院判決如下：
    主    文
乙○○幫助意圖為自己不法之所有，以詐術使人將本人之物交付
，處拘役伍拾日，如易科罰金，以銀元佰元即新臺幣玖佰元折
算壹日。
    犯罪事實
一、乙○○（原名黃烏耳）有煙毒前科（本件未構成累犯），其
    可預見將自己帳戶之存摺、提款卡連同密碼交付與不詳身份
    之成年人使用，足供他人作為詐騙財物匯款之工具，仍基於
    幫助他人詐欺取財之不確定故意，在民國（下同）95年1月
    4日至95年3月30日間之某時，在某不詳地點，將其向臺中縣
    霧峰鄉民生郵局申設之帳號00000000000000號帳戶（下稱本
    件郵局帳戶）之存摺、提款卡及密碼，交付與姓名年籍不詳
    之成年人使用，容任他人作為詐欺取財之工具，以此方式幫
    助不詳姓名之人詐騙他人財物。該姓名年籍不詳之成年人取
    得前開帳戶後，竟基於意圖為自己不法所有之犯意，於95年
    3月30日中午12時許，向甲○○佯稱：其係臺北市北投分局
    人員，甲○○涉嫌恐嚇、信用卡等三合一詐騙集團，金融卡
    遭凍結無法使用，需至提款機前開卡後，才能再度使用云云
    ，致甲○○陷於錯誤，而於同日13時56分許依指示操作提款
    機，而匯出款項新臺幣（下同）19293元至第一商業銀行北
    臺中分行帳戶00000000000000號（該帳戶戶名不詳，非本件
    郵局帳戶），俟甲○○察覺帳戶餘額減少，該不詳姓名之人
    又接續對甲○○佯稱：甲○○之帳戶餘額短少，可能係遭詐
    欺集團領走，須再依指示，將其餘款項匯出云云，致甲○○
    陷於錯誤，依指示再操作提款機，而於數分鐘後又將自己所
    有之款項15000元匯出至乙○○本件郵局帳戶內，甲○○合
    計遭詐騙金額達34293元，其始知受騙，經報警後，為警於
    95年4月11日15時5分許，在臺中縣霧峰鄉民生郵局，查獲前
    往辦理除戶之乙○○。
二、案經甲○○訴由臺中縣警察局霧峰分局報請臺灣臺中地方法
    院檢察署檢察官偵查起訴。
    理  由
一、訊據被告乙○○矢口否認有幫助詐欺犯行，辯稱：這個帳戶
    我是95年2月還是3月的時候，我在霧峰的錦州路38號還是36
    號的組合屋那邊不見的，當時因為我喝醉了，我把郵局的存
    摺、提款卡、印章都放在腳踏車的籃子裡面，我因為喝醉所
    以在那邊睡覺，我的腳踏車倒了，倒在組合屋的外面，我人
    也在地上睡覺，我醒來的時候，我郵局的存摺也不見了。密
    碼沒有遺失。但94年5月間曾請朋友幫我領錢。‥‥我當天
    酒醒之後，我就發現我郵局的存摺不見了，我想說裡面沒有
    錢，應該沒有關係，所以我就沒有做什麼處理云云。惟查：
（一）上揭被害人甲○○遭詐欺取財之事實，業據告訴人甲○○
      於警詢指訴歷歷，復有被告本件郵局帳戶之客戶歷史交易
      清單在卷可佐，足認被告本件郵局帳戶確係由不詳姓名之
      人利用為詐欺取財之工具亦明。
（二）被告雖辯稱：該存摺、提款卡遺失云云，惟查，被告所持
      之本件郵局帳戶於95年1月4日，帳戶餘額僅有43元，亦有
      本件郵局帳戶客戶歷史交易清單可佐，既已無餘額，被告
      何以將本件郵局帳戶之存摺、提款卡、印章均放於腳踏車
      的籃子內？已與常情有違；再查，現今各金融機構所設自
      動提款機之操作程序，除須由使用者將存款帳戶之金融卡
      插入該提款機外，尚須輸入由金融機構提供或由存款戶嗣
      後變更所設定之密碼經機器核對無誤後，方得以提領該帳
      戶內金錢，是被告前開郵局帳戶存摺、金融卡，倘係不慎
      遺失而遭他人拾獲使用，非由被告親自交由他人使用，則
      拾得該帳戶存摺、金融卡之人，於未得知密碼之情形下，
      自無從使用本件郵局帳戶，且現今詐欺集團對外以1千元
      至數千元代價即可輕易收購金融帳戶，並無任意收購他人
      遺失或失竊等來源不明之金融帳戶必要，若帳戶所有人察
      覺存摺簿、提款卡等物遺失而向金融機構掛失，則大費周
      章詐得之金錢將有無從提領之危險，詐欺集團自無可能指
      示被害人匯款至其無法使用之帳戶內，是被告辯稱本件郵
      局帳戶之存摺、提款卡遺失云云，實難採信，本件係被告
      將本件帳戶交付他人使用一節，應堪認定。
（三）再按刑法上之故意，分為直接故意（確定故意）與間接故
      意（不確定故意），「行為人對於構成犯罪之事實，明知
      並有意使其發生者」為直接故意。「行為人對於構成犯罪
      之事實，預見其發生而其發生並不違背其本意者」為間接
      故意；而間接故意與有認識的過失之區別，在於二者對構
      成犯罪之事實雖均預見其能發生，但前者對其發生並不違
      背其本意，後者則確信其不發生。且幫助犯之成立，以行
      為人主觀上認識被幫助者正欲從事犯罪或係正在從事犯罪
      ，且該犯罪有既遂之可能，而其行為足以幫助他人實現構
      成要件者，即具有幫助故意，並不以行為人確知被幫助者
      係犯何罪名為必要。至於行為人在正犯實施犯罪前為幫助
      行為者，則構成事前幫助犯。茲查：
    １衡諸常情，今日一般人至金融機關如銀行、郵局等開設帳
      戶使用，係極為方便容易且迅速之事，苟有使用金融存款
      帳戶之正當用途，自以使用其本人或可信賴之親友申請之
      帳戶，最為便利安全，且苟非具意圖以他人帳戶從事不法
      用途，並藉以逃避查緝，自無使用他人帳戶之理。是依一
      般人通常之知識、經驗，均應知任意提供自己帳戶予無信
      賴關係之他人使用，易致他人藉該帳戶取得不法犯罪所得
      ，且欲以之隱匿帳戶內資金之實際取得人之身分；被告係
      年逾50歲之成年人，對此自難諉為不知。
    ２近來竊車恐嚇取財及利用「刮刮樂」等名義詐欺取財之犯
      罪類型層出不窮，該等犯罪，多數均係利用他人帳戶作為
      恐嚇取財或詐欺所得財物之出入帳戶，並經媒體廣為披載
      ，被告縱使並不確知所提供之帳戶，係遭他人用以對被害
      人詐欺取財，亦無法確知取得帳戶之人係以何種方法於何
      時地為詐欺取財之具體內容，惟對於其所提供之上揭帳戶
      ，將遭人作為詐欺取財犯行所得財物匯入及提領之工具使
      用，應有概括之認識，且可預見其發生，竟仍同意提供，
      顯對帳戶供他人取得不法犯罪所得之用，亦不違背其本意
      ，且其無確信帳戶不至遭利用為犯罪之用，仍將帳戶提供
      他人，足認被告基於幫助犯罪之不確定故意。
    綜上所述，本件事證明確，被告上揭犯行堪予認定。
二、查被告乙○○僅參與提供金融機關帳戶予他人供詐欺取財使
    用，並無證據證明其有參與詐欺取財之行為，或與本件詐欺
    取財之詐騙之人有概括犯意聯絡，是被告基於幫助之意思，
    參與詐欺取財構成要件以外之行為，為幫助犯。核被告乙○
    ○所為，係犯刑法第30條第1項、第339條第1項之幫助詐欺
    取財罪。被告幫助不詳姓名之成年人基於概括犯意連續犯上
    開詐欺取財罪，為從犯，依刑法第30條第2項之規定，減輕
    其刑。爰審酌被告同意提供帳戶供他人非法使用，助長他人
    犯罪風氣，又被害人遭詐騙之金額雖為3萬多元，惟匯入至
    被告本件郵局帳戶內為1萬5千元，並考被告本身未實際參與
    本件詐欺取財之犯行，責難性較小，暨其犯後態度等一切情
    狀，量處如主文所示之刑，並諭知易科罰金之折算標準。
三、被告行為後，刑法及刑法施行法業於94年2月2日經總統修正
    公布，並自95年7月1日施行，經查：
（一）修正後刑法第2條第1項規定，已將新舊法律適用之「從新
      從輕」原則，改採「從舊從輕」原則，而此規定僅係規範
      行為後法律變更所生新舊法律比較適用之準據法，並非實
      體刑罰法律，自不生行為後法律變更之比較適用之問題，
      應逕行適用修正後刑法第2條第1項之規定，為「從舊從輕
      」之比較。
（二）修正後刑法第33條第5款規定「罰金：新臺幣一千元以上
      ，以百元計算之。」，與修正前刑法第33條第5款規定「
      罰金：一元以上。」不同。比較新舊法結果，以舊法較有
      利於行為人，新法並無對被告較為有利之情形，故依刑法
      第2條第1項前段規定，本案關於刑法第339條第1項之法定
      刑罰金部分，自應適用行為時之法律即修正前刑法第33
      條第5款規定決定其罰金部分之法定刑。
（三）另按行為後刑法條文經修正，惟無有利、不利情形（如刑
      法第15條、第30條之文字修正，第55條但書、第59條實務
      見解之明文化、第26條未遂犯得減輕其刑之規定移列第25
      條等），應適用裁判時法（最高法院95年度第21次刑庭會
      議決議可資參照），故關於上述情形，應逕適用本案裁判
      時修正後之刑法，尚無比較新舊法之必要；再查被告行為
      後，業已增訂刑法施行法第1條之1，並規定：「中華民國
      九十四年一月七日刑法修正施行後，刑法分則編所定罰金
      之貨幣單位為新臺幣。九十四年一月七日刑法修正時，刑
      法分則編未修正之條文定有罰金者，自九十四年一月七日
      刑法修正施行後，就其所定數額提高為三十倍。但七十二
      年六月二十六日至九十四年一月七日新增或修正之條文，
      就其所定數額提高為三倍」，是就現行刑法中，有關於罰
      金刑處罰之規定，即有就新舊法比較之必要，惟經比較增
      訂之刑法施行法第1條之1，與被告行為時之罰金罰鍰提高
      標準條例第1條前段、現行法規所定貨幣單位折算新臺幣
      條例第2條結果，二者規定適用之結果並無不同，自應適
      用裁判時之法律即刑法施行法第1條之1，最高法院96年度
      臺上字第1136號判決意旨可資參照，均附此敘明。
（四）被告行為後，刑法第41條第1項前段關於易科罰金之折算
      標準已由舊法之銀元1百元、2百元、3百元修正為新臺幣
      1千元、2千元、3千元，因屬科刑規範事項之變更，其折
      算標準為裁判時所應諭知，自有就新舊法規定比較之必要
      ，經比較新舊法結果，被告行為後之新法並未較有利於被
      告，是依刑法第2條第1項前段之規定，本件應適用被告行
      為時之舊法即依修正前刑法第41條第1項前段之規定，諭
      知易科罰金之折算標準。
據上論斷，應依刑事訴訟法第299條第1項前段，刑法第2條第1項
、第30條第1項、第2項、第339條第1項、修正前刑法第41條第1
項前段，修正前罰金罰鍰提高標準條例第2條，現行法規所定貨
幣單位折算新臺幣條例第2條，刑法施行法第1條之1，判決如主
文。
中　　華　　民　　國　　96　　年　　6　　月　　12　　日
                刑事第十庭    審判長法  官  賴妙雲
                                    法  官  江奇峰
                                    法  官  黃家慧
上正本證明與原本無異。
如不服本判決，應於送達後十日內向本院提出上訴狀（須附繕本
），上訴於臺灣高等法院臺中分院。
                                    書記官  陳靖騰
中　　華　　民　　國　　96　　年　　6 　　月　　12　　日
附錄論罪科刑法條
中華民國刑法第339條
（普通詐欺罪）
意圖為自己或第三人不法之所有，以詐術使人將本人或第三人之
物交付者，處5年以下有期徒刑、拘役或科或併科1千元以下罰金
。
以前項方法得財產上不法之利益或使第三人得之者，亦同。
前二項之未遂犯罰之。
